【裁判字號】    88,交上訴,38
【裁判日期】    890128
【裁判案由】    過失致死
【裁判全文】
臺灣高等法院刑事判決                            八十八年度交上訴字第三八號
    上  訴  人  臺灣板橋地方法院檢察署檢察官
    上  訴  人
    即  被  告  乙○○
    選任辯護人  黃晶雯
                唐月妙
右上訴人因被告過失致人於死案件，不服臺灣板橋地方法院八十七年度交訴字第六七
號，中華民國八十八年一月二十九日第一審判決（起訴案號：臺灣板橋地方法院檢察
署八十七年度偵字第一一三九號）提起上訴，本院判決如左：
    主  文
原判決撤銷。
乙○○無罪。
乙○○之上訴駁回。
    理  由
一、公訴意旨略以：被告乙○○係三豐壓送股份有限公司所僱用之大貨車司機，平時
    以駕駛預拌水泥輸送車為業，係從事駕駛業務之人，於民國八十六年十二月七日
    清晨六時五十分許，駕駛車號ＢＦ─００五號工程車欲至台北縣汐止鎮工作，由
    樹林往新莊方向行駛，途經新莊市○○路四八號前，原應注意車前狀況及兩車會
    車間隔，並隨時採取必要之安全措施，而依當時情形，亦無不能注意之情事，竟
    疏未注意，在反向車道適有游宏彬騎乘車號ＫＥＯ─一三０號重型機車，欲由新
    莊往樹林方向行駛，行經該路段，致二車會車未保持半公尺距離，游宏彬機車與
    該大貨車左側發生擦撞，前開機車摔至路旁，游宏彬摔倒立即被大貨車左後車輪
    輾斃，致游宏彬當場頭骨破裂死亡。因認被告涉有業務過失致人於死之罪嫌云云
    。
二、按犯罪事實應依證據認定之，無證據不得推定其犯罪事實；又不能證明被告犯罪
    者，應諭知無罪之判決，刑事訟訴法第一百五十四條、第三百零一條第一項分別
    定有明文。次按刑事訴訟法上所謂定犯罪事實之證據，係指足以認定被告確有犯
    罪行為之積極證據而言，該項證據自須適合於被告犯罪事實之認定，始得作為斷
    罪之資料，而認定不利於被告之事實，須依積極證據，苟積極證據不足為不利於
    被告事實之認定時，即應為有利於被告之認定，更不必有何有利之證據；又事實
    之認定，應憑證據，如未能發現相當證據，或證據不足以證明，自不能以推測或
    擬制之方法，以為裁判基礎；最高法院二十九年上字第三一○五號、三十年上字
    第八一六號、四十年台上字第八六號分別著有判例可資參照。
三、訊據被告就其於右揭時、地駕駛車號ＢＦ─００五號工程車經過新莊市○○路四
    八號前，其駕車後輪曾輾壓被害人，被害人因而死亡之事實固不諱言，惟堅決否
    認有何過失犯行，辯稱：渠駕車行經該路段，有與一部小客車會車，聽到有機車
    跌倒之聲音，渠看後照鏡見機車騎士跌倒路中央，渠後面有三、四部車跟著，渠
    繼續開，心想若是渠撞倒人，後面車應會警告渠，渠本來要回頭去看，但路太窄
    ，無法迴車；但後來渠有回去看，警方說死者是被車壓倒的；因當時渠是第一部
    車，可能是渠撞的，才又回頭去查看，渠駕車並未超過雙黃線等語。
四、公訴人認被告涉有業務過失致人於死之罪嫌，無非以證人陳春富之證述及被告之
    供述，佐以相驗筆錄、驗斷書、相驗屍體證明書為其主要論據云云。
五、惟查：
（一）如前述，被告就其於右揭時、地駕駛車號ＢＦ─００五號工程車經過新莊市○
      ○路四八號前，其駕車後輪曾輾壓被害人，被害人因而死亡之事實均不諱言，
      此部分亦經檢察官督同檢驗員到場相驗屬實，製有相驗筆錄、驗斷書、相驗屍
      體證明書附卷足憑，惟被告則否認有過失等語；是本件之關鍵厥為被告駕車是
      否有過失，關乎此，前述相驗筆錄、驗斷書、相驗屍體證明書尚非合適之證明
      ，合先敘明。
（二）證人陳春富固迭於警訊、檢察官偵查、原審審理時均到庭就其所目睹之本件交
      通事故發生之經過予以證述，惟查證人陳春富於八十六年十二月十二日警訊時
      供稱：「我騎機車至新莊市○○路由新莊往樹林方向．．．當時對向有一輛工
      程車正欲與我會車，忽然聽見一聲很大撞擊聲，．．．當場目睹該工程車左後
      輪往該游姓少年身上輾過去，該少年遭輾壓時整個身體是趴著形狀．．．（案
      發前你有無看見游姓少年騎機車是往那個方向行駛是如何遭輾斃？）這我不清
      楚，我是聽到撞擊聲就看見該少年已在輪下」等語（見偵查卷第九頁至第十頁
      ）；證人陳春富嗣於檢察官八十七年二月十二日偵查中則證稱：「（有無見一
      騎士被撞倒？）有，是與我反向，他是穿藍色外套，後面有一標誌，是一部混
      凝土運送水泥之大車從死者胸部輾過，他也是與我反方向，他與死者是同方向
      」等語（見偵查卷第四十三頁反面、第四十四頁）；而於同日稍後訊問時，證
      人陳春富復易稱：「機車是撞到大貨車左後輪才跌倒，我是往樹林方向，被撞
      機車也是與我同向」等語（見偵查卷第四十五頁反面）；而於原審八十七年四
      三十日訊問時，證人陳春富則更稱：「當時我騎機車自新樹路由新莊往樹林方
      向行進，被告難言我對向車，被告在我對向車道，死者機車我同向，在我前方
      ，他騎機車比較靠車道左側行駛，兩車不知何故發生擦撞，擦撞部位為何我也
      不知道．．．死者趴倒在雙黃線上，他的機車從被告車子底下滑過到對面去，
      跟著被告車子左後輪自死者頸部、背部輾過去」等語（見原審卷一第四十頁反
      面、第四十一頁）；證人陳春富於原審八十七年十一月十九日訊問時又稱：「
      當天我是與死者機車同方向，死者不是從我後面超車，（發生車禍前不久有看
      到機車？）我沒有注意，．．．（車輪從死者何處壓過去呢？）從死者背部、
      臀部以上頸椎以下壓過去，沒有壓到頭部，也沒有壓到臀部」等語（見原審卷
      二第二十九頁反面、第三十頁）；足證證人陳春富關於被害人機車行進之方向
      及被害人之身體何部位遭被告駕車輾過，以及被害人被輾壓時之狀態等情，前
      後多次供述互為矛盾而不相一致，證人陳春富關乎此等重要事實之證述，尚不
      得遽以採信。
（三）雖另證人即被害人之女友劉雅真於八十六年十二月七日警訊時供稱：「．．．
      之後游宏彬很不高興就騎著機車往新樹路樹林方向離開」等語（見相驗卷第五
      頁反面），惟查證人劉雅真所見被害人往新樹路樹林方向離開是在新樹大加油
      站處，被害人離開該加油站後亦有可能變更其行駛之方向，是證人劉雅真前述
      關於被害人騎乘機車方向之證述，於法尚非得資為被害人於本件交通事故發生
      處所行進方向之證明。另證人即被害人之父丁○○於八十七年二月十日檢察官
      偵查中雖稱：「他（指被害人）由加油站出來應是往樹林方向」等語（見偵查
      卷第四十五頁），惟證人丁○○同時亦稱「我不在場，我不知道」等語（同上
      引頁），是足證證人丁○○前述關於被害人騎車行進之方向之供述，要屬其個
      人推測之詞，亦不足以資為被害人於本件交通事故發生處所行進方向之證明。
（四）證人陳春富、劉雅真、丁○○前引供述既均不足以資為被害人騎乘機車行經本
      件交通事故發生路段時之行車方向之認定依據，本院即應依卷內其他證據資料
      依法認定之。查依卷附道路交通事故調查報告表現場圖、現場照片所示，在新
      莊市○○路往新莊之方向，先有被害人陳屍於該處道路中心（詳細位置如後述
      ），在被害人陳屍處之前方九．五或九．一公尺處則有被害人所騎乘之機車右
      倒於往樹林方向之車道中靠雙黃線處，再更前方即被害人機車倒地處前四．九
      或五．九公尺處，則有被害人所戴之安全帽掉落於往新莊之車道中；參以機車
      騎士戴用安全帽騎乘機車，於因故人車倒地後，因機車本身尚有一定之動力，
      安全帽之形狀則為圓球形較不易固定、停止，且因安全帽於與機車脫離之當時
      尚有與機車車速相同之動能（與機車脫離後該安全帽之速度則遞減之）之物理
      原理觀之，則三者（騎士、機車、安全帽）於倒地後所呈之相關位置，自行進
      之方向以觀，應係最近者為機車騎士，次之則為機車，最遠處應為安全帽無疑
      ；再參以被害人所陳屍之位置，係頭朝新莊之方向，是本院依上開客觀證據資
      料，研判本件被害人於本件交通事故發生之路段之行進方向，應係往新莊方向
      行駛，殆無疑義。
（五）另關於被害人於案發後陳屍之位置部分，雖證人陳春富於原審八十七年四月三
      十日訊問時供稱：「死者趴倒在雙黃線上」（見原審卷一第四十一頁），惟證
      人陳春富於原審八十七年十一月十九日訊問時則稱：「之前死者位置頭部是在
      雙黃線上面，身體在來車道上，回現場我再看死者已被移到較靠近我們的車道
      上面，我之前看到死者身體是打斜的姿勢」等語（見原審卷二第三十頁反面）
      ；惟據證人即製作現場圖之警員甲○○於原審八十七年十一月二十四日訊問時
      到庭結證稱：「我是第二位到場，第一位是我學長福營派出所，我到現場時約
      七點許，當場福營所警員仍在場，他約早我五到十分鐘到場，．．．照片上屍
      體白白是我噴的，從我學長到場現場即是如此，屍體沒有動過，．．．我到現
      場死者已死亡，先拍照後再通知家屬．．．（死者機車現場有無移動過？）量
      好位置噴好漆再移動．．．（頭部（指被害人之頭部）有被輾壓過嗎？）現場
      死者臉部已凹陷下去」等語（見原審卷二第四十三頁反面至第四十五頁）；而
      證人即第一位至現場處理之警員丙○○於原審八十七年十一月三十日訊問時亦
      到庭結證稱：「現場是我前往，我是接到報案後即趕到現場，我從派出所至現
      場約三到五分鐘．．．我去時屍體是如相字卷第七頁之照片情形．．．我們並
      未移動屍體」等語（見原審卷二第五十頁反面至第五十一頁）；再參以檢察官
      勘驗筆錄（相驗卷第十一頁）上載「二、屍體頭部碎裂，胸部成扁平狀．．．
      背部有擦傷，紅上衣有破裂（背面）有明顯大型車輪胎由背部及頭部之間輾過
      ；另參以附於相驗卷第七頁之照片所示，被害人於案發後經警到場拍攝時之位
      置，係膝蓋部位在雙黃線上，頭朝新莊方向，而膝蓋以上之部分均位於往新莊
      之車道上；再者，「依相字第一四一八號卷附照片所示，死者陳屍地點位左轉
      半徑起始位置，該處車子轉彎之角度不大，陳屍地亦無屍體受車輪推擠與地面
      摩擦痕跡，因此判定屍體是被車輪直接輾壓而無向左、向右拋之現象，且依物
      理慣性車子輾壓過屍體並不會往左、往右側拋離」，亦有台灣省台北縣車輛行
      車事故鑑定委員會八十七年十二月三十一日北鑑字第八七九三九號函在卷可憑
      ；是由前述證人陳春富關於被害人陳屍位置之敘述並不明確，且其關於被害人
      身體被輾壓之部分之陳述，亦與卷內證據資料不相符合，其此部分之所述自不
      足資為被害人陳屍位置、身體被輾壓之部分認定之依據；而道路交通調查報告
      表現場圖雖係警員甲○○於到達現場後依現場之狀況所製作，惟人為之繪製其
      精確之程度自遠不如拍攝所得之照片所示。本件於員警到達本件交通事故現場
      將現場之狀況予以拍攝存證，是本件被害人於本件交通事故發生後陳屍位置而
      應以警員丙○○、甲○○所述及附於相驗卷第七頁之照片所示之者為認定之依
      憑。
（六）承上述，本件被害人之行車方向既係由樹林往新莊方向行駛，而其陳屍之位置
      復係膝蓋部位在雙黃線上，頭朝新莊方向，而膝蓋以上至頭之部位均位於往新
      莊之車道上，而被害人身體被輾壓之部位復係頭部、胸部等部位，以及本件被
      告駕車及被害人所騎乘之機車二者車身上並無明顯撞擊痕跡，本院據此研判，
      本件被害人係與被告同向行駛，並欲自被告駕車後方超越被告駕車，而自被告
      駕車左側超車，因故於未完成超車之際倒地，被害人之身體倒入被告駕車行駛
      之車道內，而被被告駕車之左後輪輾壓其頭、胸部（被害人身體之其他部位則
      無被輾壓之痕跡）；被告駕車之任何部分並無超過分向限制線（雙黃線）而侵
      入來車道之情形，應無疑義。
（七）被害人既係自後欲超越被告駕車，而被害人之頭、胸部復係於被告所行駛之車
      道中被被告正常駕駛中之車輛左後輪輾壓，則被告在其遵行車道內正常駕駛，
      對於自後而來，未依規定在未劃分快慢車之道路，未靠右行駛（道路交通安全
      規則第九十九條第一項第一款參照），且違規於劃有禁止超車之雙黃線路段，
      超越被告駕車之被害人機車，自屬無從防範而無過失之可言。台灣省台北縣車
      輛行車事故鑑定委員會、台灣省車輛行車事故覆議鑑定委員會亦於依相驗卷照
      片所示之前提下同此認定，此亦有前述台灣省台北縣車輛行車事故鑑定委員會
      八十七年十二月三十一日北鑑字第八七九三九號函附件第三點、台灣省車輛行
      車事故覆議鑑定委員會八十九年一月三日府覆議字第八八一四○一號函附卷可
      參。
六、綜上所述，本件被告在其行駛之車道內正常駕駛，對於自後而來，未依規定在未
    劃分快慢車之道路靠右行駛，且違規於劃有禁止超車之雙黃線路段，超越被告駕
    車之被害人機車，自屬無從防範而無過失。此外復查無其他積極證據足資證明被
    告尚有何過失犯行，既不能證明被告犯罪，自應為其無罪之諭知。
七、原審未就卷內所有證據資料予以詳究，遽為被告有罪之判決並予科刑，顯有未洽
    。被告上訴否認犯罪，指摘原判決不當，為有理由，應由本院將原判決撤銷改判
    ，另為被告無罪之諭知。
八、按提起上訴，應自判決送達後十日內為之，刑事訴訟法第三百四十九條定有明文
    。本件被告係於民國八十八年二月十日收受原審法院判決之送達，有送達證書可
    查，茲竟遲至同年二月二十三日始提起上訴，已逾十日期間，按之上開規定，被
    告之上訴顯屬違背法律上之程式，應由本院依同法第三百六十七條前段駁回其上
    訴。
據上論斷，應依刑事訴訟法第三百六十九條第一項前段、第三百六十四條、第三百零
一條第一項前段、第三百六十七條前段，判決如主文。
本案經檢察官覃正祥到庭執行職務。
中    華    民    國    八十九    年      一        月     二十八       日
                        臺灣高等法院刑事第二庭
                            審判長法  官  戴  章  甫
                                  法  官  周  占  春
                                  法  官  林  銓  正
右正本證明與原本無異。
如不服本判決應於收受送達後十日內向本院提出上訴書狀，其未敘述上訴之理由者並
得於提起上訴後十日內向本院補提理由書（均須按他造當事人之人數附繕本）。
                                  書記官  吳  美  貞
中    華    民    國    八十九    年      一        月     三十一       日


司法院資訊處製作；財團法人民間司法改革基金會備份。
